臺灣臺南地方法院民事判決　　　　　　100年度家訴字第126號
原　　　告　台新資產管理股份有限公司
法定代理人　吳統雄
訴訟代理人　張明賢
被　　　告　曾宴卿
　　　　　　陳水寶
上列當事人間請求宣告改用分別財產制事件，本院於民國100年
7月6日言詞辯論終結，判決如下：
    主      文
被告曾宴卿與被告陳水寶應改用夫妻分別財產制。
訴訟費用新臺幣仟壹佰貳拾元由被告負擔。
    事實及理由
一、原告主張：
  (一)被告二人現婚姻關係存續中，其等婚後未向法院辦理夫妻分
    別財產制契約登記，被告曾宴卿前積欠原告借款新臺幣 (下
    同)99,009元，迄今未清償，經原告數次催索，被告曾宴卿
    均置之不理，拒不償還前開債務，原告乃聲請對被告曾宴卿
    強制執行，惟執行無效並發還鈞院100年1月17日南院龍100
    司執方字第4100號債權憑證；原告另向國稅局調閱被告曾宴
    卿於98年度之財產所得資料，發現被告曾宴卿名下無可供執
    行受償之財產。
  (二)按夫妻未以契約訂立夫妻財產制者，除本法另有規定外，以
    法定財產制，為其夫妻財產制，民法第1005條定有明文；又
    債權人對於夫妻一方之財產已為扣押，而未得受清償時，法
    院因債權人之聲請，得宣告改用分別財產制，民法第1011條
    定有明文，所謂未得受清償，包括全無可扣押之物或扣押之
    物數量不足，及所扣押之財產不足清償該為扣押之債權人債
    權等情形，最高法院89年度台上字第854號判決意旨足資參
    照。本件被告二人婚姻關係現仍存續中，且未以契約訂定夫
    妻財產制，是被告二人間之夫妻財產制自為法定財產制，被
    告曾宴卿之財產既不足清償所欠原告債務，原告自得依民法
    第1011條之規定提起本件訴訟。
  (三)聲明：如主文所示。
二、被告曾宴卿辯以：被告曾宴卿有意願清償債務，但目前拾荒
    維生沒有工作，名下無財產，被告陳水寶的財產是其父親遺
    留下來的，不是被告陳水寶賺來的，所以被告曾宴卿無任何
    權利；另被告陳水寶則辯以：因被告陳水寶無工作收入，於
    開庭後曾與原告協商是否可以分期方式，即每月清償3,000
    元以幫忙清償被告曾宴卿積欠之債務，但原告主張以現金20
    萬元一次清償，又被告陳水寶的財產是父親給的，房子不能
    分給被告曾宴卿，因被告曾宴卿未賺錢幫忙蓋房子等語。
三、得心證之理由：
  (一)按夫妻未以契約訂立夫妻財產制者，除本法另有規定外，以
    法定財產制為其夫妻財產制，民法第1005條定有明文。次按
    債權人對於夫妻一方之財產已為扣押，而未得受清償時，法
    院因債權人之聲請，得宣告改用分別財產制，民法第1011條
    亦規定甚明。而所謂未得受清償，包括全無可扣押之物或所
    扣押之物數量不足及所扣押之財產不足清償該為扣押之債權
    人債權等情形，最高法院89年度台上字第854號判決可資參
    照。此法條立法意旨，乃為貫徹物權法定主義及保護交易安
    全，同時避免夫妻藉登記夫妻財產制之方式，逃避債權人之
    強制執行。
  (二)原告主張被告曾宴卿、陳水寶為夫妻，婚姻關係仍存續中，
    婚後並未辦理夫妻財產制登記，應以法定財產制為夫妻財產
    制，此據原告提出戶籍謄本、司法院夫妻財產登記資料網路
    查詢結果影本各1件為證，此一事實堪以認定。原告次主張
    被告曾宴卿積欠伊借款債務，前經伊聲請本院對被告曾宴卿
    強制執行，惟執行無效並發還本院100年1月17日南院龍100
    司執方字第4100號債權憑證，及被告曾宴卿財產不足清償所
    欠債務等事實，亦據原告提出本院100年1月17日南院龍100
    司執方字第4100號債權憑證、被告曾宴卿於98年度之財產所
    得調件明細表各1件為證，且參本院依職權調閱被告曾宴卿
    之稅務電子閘門財產所得調件明細表資料，被告曾宴卿於99
    年度均無所得及財產資料；綜此，堪信原告之主張為真實。
  (三)被告曾宴卿固辯稱被告陳水寶的財產是其父親遺留下來的，
    不是被告陳水寶賺來的，所以被告曾宴卿無任何權利等語，
    而被告陳水寶亦辯稱其的財產是父親給的，房子不能分給被
    告曾宴卿，因被告曾宴卿未賺錢幫忙蓋房子等語；惟查原告
    就伊對於被告曾宴卿之債權，業經聲請強制執行，全未受償
    ，而獲本院核發100司執方字第4100號債權憑證在案，揆諸
    前開民法第1011條規定及最高法院89年度台上字第854號判
    決意旨，原告訴請宣告被告二人改用分別財產制，即屬有據
    ；且按法定財產制關係消滅時，夫或妻現存之婚後財產，扣
    除婚姻關係存續所負債務後，如有剩餘，其雙方剩餘財產之
    差額，應平均分配。民法第1030條之1第1項前段定有明文，
    本件被告曾宴卿與被告陳水寶如經法院判決宣告應改用夫妻
    分別財產制確定，被告二人間之法定夫妻財產制關係將歸於
    消滅，而有上開民法第1030條之1規定之適用，屆時被告曾
    宴卿能否請求夫妻剩餘財產分配及其分配數額為何，此乃被
    告二人將來分配夫妻剩餘財產時始應審酌者，要與本件原告
    之請求無涉，是被告二人所辯上情，縱令屬實，亦與本件原
    告之訴無涉，併予敘明。
  (四)綜上，原告前曾獲本院100年1月17日南院龍100司執方字第
    4100號債權憑證，計被告曾宴卿迄今尚積欠原告99,009元，
    然因被告曾宴卿名下無財產及所得可供扣押執行，已如前所
    認定，從而原告依民法第1011條規定，訴請宣告被告二人之
    夫妻財產制應改用分別財產制，洵屬有據，應予准許。
四、據上論結：本件原告之訴為有理由，依民事訴訟法第78條、
    第85條第1項前段、第87條第1項，判決如主文。
中    華    民    國  100    年    7    月    15    日
                      家事法庭    法  官  林富郎
以上正本係照原本作成。
如對本判決上訴，須於收受判決正本送達後20日內向本院提出上
訴狀，並繳納上訴費及附具繕本。
中    華    民    國  100    年    7    月    15    日
                                  書記官  劉毓如